【裁判字號】    96,簡上,355
【裁判日期】    970506
【裁判案由】    確認本票債權不存在
【裁判全文】
台灣台北地方法院民事判決             96年度簡上字第355號
上  訴  人    乙○○
訴訟代理人    韓邦財律師
              許惠君律師
              鄧湘全律師
被上訴人      甲○○
訴訟代理人    何薰律師
複  代理人    黃光慶律師
上列當事人間確認本票債權不存在事件，上訴人對於中華民國96
年5 月16日台灣台北地方法院台北簡易庭96年度北簡更（一）字
第2 號第一審判決提起上訴，本院於97年4 月7 日言詞辯論終結
，判決如下：
    主  文
原判決廢棄。
確認被上訴人所持有如附表所示，即台灣台北地方法院九十五年
度票字第九四０五四號民事裁定所載命上訴人給付新台幣壹仟萬
元之本票債權不存在。
第二審訴訟費用由被上訴人負擔。
    事實及理由
甲、程序方面：
    按當事人不得於二審提出新攻擊或防禦方法，但非可歸責於
    當事人之事由，致未能於第一審提出者，如不許其提出顯失
    公平者，不在此限：民事訴訟法第436 條之1 第3 項、第
    447 條第1 項第5 款、第6 款定有明文。經查，本件被上訴
    人於原審未到庭，故上訴人於原審係以其經訴外人曹榮吉所
    脅迫而簽發如附表所示之本票，兩造間並無債權債務關係為
    抗辯事由，請求確認被上訴人就如附表所示之本票債權不存
    在。嗣原審判決上訴人敗訴而其提起上訴後，因被上訴人到
    庭陳述其取得系爭票據之經過，上訴人雖因此而提出票據法
    第13條及第14條之抗辯，惟此係非可歸責於上訴人之事由致
    其未能於第一審提出，如不許其於二審提出，顯失公平，且
    本件之基礎原因事實並未變更，故參之上開說，本院即應予
    以准許。
乙、實體方面：
一、上訴人起訴主張：上訴人於民國（下同）92年11月10日，在
    桃園縣桃園市○○路、民權路口，遭訴外人曹榮吉及其友人
    非法脅迫，簽發發票日、到期日均為92年11月11日，票據號
    碼為TH0000000 號，面額新台幣（下同）1,000 萬元，並免
    除作成拒絕證書之本票1 紙（下稱系爭本票）。訴外人曹榮
    吉業因上開違法行為，經台灣桃園地方法院（下稱桃園地院
    ）以93年度易字第1099號刑事判決判處有期徒刑5 月，並曾
    向該案承審法官表示系爭本票業已遺失，並願放棄系爭本票
    之權利，上訴人同時並表示撤銷發票行為之意思表示。惟被
    上訴人不知以何種方式取得系爭本票後，於95年間由鈞院以
    95年度票字第94054 號裁定系爭本票准予強制執行在案。然
    因上訴人係處於極度恐懼之情形下受訴外人曹榮吉及其他數
    名男子脅迫而簽發系爭本票，且兩造間並無任何原因關係或
    債權債務關係存在，況被上訴人已知悉上訴人係受脅迫而簽
    發該本票，屬以惡意或有重大過失取得票據權利，不得享有
    系爭本票之權利，並主張被上訴人係無對價或以不相當之對
    價取得系爭本票，不得享有優於其前手之權利，爰請求確認
    被上訴人就其所執有（即鈞院95年度票字第94054 號民事裁
    定所載）如附表所示之本票債權不存在。
二、被上訴人抗辯：訴外人曹榮吉因在大陸福州市經營賣場，於
    90年間向被上訴人借款美金20萬元（依當時匯率折合新台幣
    約860 萬元），被上訴人因此執有曹榮吉簽發之本票2 紙合
    計共860 萬元，後因賣場結束營業，致被上訴人追償無門。
    嗣於93年10月間巧遇訴外人曹榮吉，被上訴人向其催討上開
    借款，曹榮吉則稱上訴人欠其1,000 萬元債務，待催討後可
    清償被上訴人之債務；至94年間，曹榮吉與被上訴人同赴詠
    信律師聯合事務所由潘麗茹律師見證，雙方就系爭本票簽訂
    有債權讓與之契約，並將上訴人所簽發之系爭本票，背書轉
    讓與被上訴人，做為清償之擔保，故系爭本票上既有訴外人
    曹榮吉背書轉讓，則上訴人與被上訴人間即非直接前後手，
    且被上訴人既係以相當之對價而善意取得系爭本票，自屬系
    爭本票之權利人，可據為行使系爭本票之權利，上訴人不得
    以自己與被上訴人前手間所存抗辯事由，對抗被上訴人。
三、本件經原審判決被上訴人全部勝訴，上訴人不服，提起上訴
    ，聲明求為：(一)原判決不廢棄。(二)確認被上訴人所持有如附
    表所示，即台灣台北地方法院95年度票字第94054 號民事裁
    定所載命上訴人給付1000萬元之本票債權不存在。被上訴人
    則聲明求為：上訴駁回。
四、本院得心證之理由：
(一)本件上訴人主張其於92年11月10日在桃園縣桃園市○○路、
    民權路口，遭訴外人曹榮吉非法脅迫簽發如附表所示面額
    1000萬元之本票1 紙，曹榮吉業因該行為經桃園地院判處有
    期徒刑5 月確定，惟被上訴人嗣於95年間執系爭本票向本院
    聲請准予對上訴人強制執行之裁定獲准等情，業據上訴人於
    本院審理時陳明甚詳，復有本院95年度票字第94054 號本票
    裁定影本1 紙附於本院台北簡易庭95年度北簡字第38128 號
    卷內（見該卷宗第6 頁）可參，並經本院向桃園地院借調該
    院93年度易字第1099號刑事卷宗查明屬實，堪信為真實。
(二)按無對價或以不相當之對價取得票據者，不得享有優於其前
    手之權利；票據法第14條第2 項定有明文。而所謂不得享有
    優於其前手之權利，係指前手之權利如有瑕疵（附有人的抗
    辯），則取得人即應承繼其瑕疵，人的抗辯並不中斷，如前
    手無權利時，則取得人並不能取得權利而言；蓋票據抗辯限
    制之原則，雖為助長票據之流通而設，然究不免犧牲票據債
    務人之利益，故對於無對價或以不相當之對價取得票據者，
    即不能使之受此原則之保護，以免有失公平（最高法院68年
    台上字第3427號判例意旨參照）。經查，本件被上訴人於本
    院行準備程序時陳稱：「（是否拿到曹榮吉1000萬元的本票
    ？有無支付代價？）是，沒有支付任何代價。因為在90年間
    曹榮吉在大陸做生意，欠我美金20萬元，他一直沒有還我…
    一直到94年間他才把這張本票拿到律師事務所請律師作公證
    ，把那張票的權利轉給我。」等語（見本院卷第36頁之準備
    程序筆錄），是本件被上訴人係主張其以90年間美金20萬元
    之代價取得面額新台幣1000萬元之系爭本票已明。惟90年間
    之美金20萬元折算新台幣後，尚不及新台幣700 萬元，此有
    外幣匯率歷史資料查詢1 件附卷可查（見本院卷第65頁）。
    從而，參之上開說明，被上訴人既係以不相當之代價取得系
    爭本票，上訴人主張其得以抗辯前手即訴外人曹榮吉之事由
    對抗被上訴人等語，即屬有據。
(三)又訴外人曹榮吉係以非法之方式脅迫上訴人簽發本件系爭本
    票如前所述，訴外人曹榮吉並於前揭桃園地院93年度易字第
    1099號刑事案件中業陳稱：「我願意拋棄對本票（指本件系
    爭本票）的權利，本票目前找不到，未來也不會提出主張權
    利。」等語，並於記載該陳述之筆錄上簽名等情，此亦有前
    揭刑事案件之準備程序筆錄1 件附卷可參（見該刑事卷宗內
    第41頁及本院卷第71頁背面），則訴外人曹榮吉就系爭本票
    對被上訴人已無票據上之權利得以請求甚明。而被上訴人既
    係以不相當之代價自訴外人曹榮吉取得系爭本票，參之前揭
    說明，即應承繼其前手即訴外人曹榮吉就系爭本票之權利瑕
    疵，故上訴人主張被上訴人不得享有系爭本票之票據上權利
    ，而請求確認被上訴人所持有如附表所示，即本院95年度票
    字第94054 號民事裁定所載命上訴人給付1000萬元之本票債
    權不存在，為有理由。原審為上訴人敗訴之判決，尚有未洽
    。上訴意旨指摘原判決不當，求予廢棄改判，為有理由。爰
    由本院予以廢棄改判，如主文第2 項所示。
五、本件事證已臻明確，兩造其餘主張陳述及及所提之證據，經
    本院斟酌後，認與判決結果不生影響，均無庸再予論述，附
    予敘明。
六、據上論結，本件上訴為有理由，依民事訴訟法第436 條之1
    第3 項、第450 條、第78條、第463 條，判決如主文。
中    華    民    國    97    年    5     月    6     日
                  民事第二庭    審判長法  官  黃蓓蓓
                                      法  官  鍾素鳳
                                      法  官  吳淑惠
以上正本係照原本作成。
本件當事人須以本判決適用法律顯有錯誤為上訴理由時，始得於
本判決送達後20日內向本院提出上訴狀（應按他造當事人之人數
附繕本），並須經本院許可後方得上訴至最高法院。
上訴時應提出委任律師或具有律師資格之人之委任狀；委任有律
師資格者，另應附具律師資格證書及釋明委任人與受任人有民事
訴訟法第466 條之1 第1 項但書或第2 項（詳附註）所定關係之
釋明文書影本。
中    華    民    國    97    年    5     月    6     日
                                      書記官  賴敏慧
┌──────────────────────────┐
│附表：本票詳目                                      │
├───┬────┬─────┬────┬──────┤
│發票人│票據號碼│ 票面金額 │發 票 日│   其 他    │
│      │        │（新臺幣）│到 期 日│            │
├───┼────┼─────┼────┼──────┤
│乙○○│ＴＨ    │壹仟萬元  │92.11.11│免除作成拒絕│
│      │0000000 │          │92.11.11│證書        │
└───┴────┴─────┴────┴──────┘


司法院資訊處製作；財團法人民間司法改革基金會備份。
